臺灣高等法院臺南分院刑事判決　　　　　　　93年度上重更(一)字第550號
　　上　訴　人
　　即　被　告　乙○○
　　指定辯護人　本院公設辯護人丙○○
上列上訴人因家暴殺人案件，不服臺灣臺南地方法院九十三年度
重訴字第五號中華民國九十三年六月九日第一審判決（起訴案號
：臺灣臺南地方法院檢察署九十二年度偵字第一三○三三、一三
一三九號、九十三年偵字第一一一二號），提起上訴，判決後，
最高法院發回更審，本院判決如左：
    主  文
原判決撤銷。
乙○○殺直系血親尊親屬，累犯，處無期徒刑，褫奪公權終身。
    事  實
一、乙○○為李妹香兒子，為家庭暴力防治法所稱家庭成員。乙
    ○○於民國（下同）八十八年間，因違反槍砲彈藥刀械管制
    條例案件，經臺灣臺南地方法院判處有期徒刑三月確定，甫
    於八十九年九月十四日執行完畢，猶不知悔改，因無業，李
    妹香經常要其外出工作，不要賦閒在家，乙○○認其母經常
    對其嘮叨，心生不滿，於九十二年十二月一日上午九時許，
    竟基於殺害直系血親尊親屬之犯意，先在臺南市○○路○段
    三四六巷四二號住處廚房旁工作室，取得李妹香用以壓衣服
    鐵塊一塊後，放在客廳以便使用，同日上午九時四十分許，
    佯請在住處外聊天李妹香，為其作早餐，並趁李妹香進入廚
    房不注意時，乙○○即持上開預備鐵塊，從旁重擊李妹香頭
    部數下，李妹香倒地後，乙○○繼續持該鐵塊，重擊李妹香
    頭部數下，乙○○見李妹香，已無法動彈，再持李妹香所有
    放在廚房尖型菜刀一把，自李妹香頭顱破裂處刺入數刀，迨
    李妹香死亡後，乙○○即駕駛ＵＵＬ─八六六號機車逃逸，
    適鄰居林玉梅聽聞重擊聲及李妹香叫聲，並發現乙○○騎機
    車離開時，臉部有血跡而警覺有異，遂請人進入李妹香住處
    廚房察看後，發現李妹香倒臥血泊中，林玉梅隨即報警處理
    ，經警據報前往後，發現李妹香已死亡，並在廚房扣得沾有
    血跡尖型菜刀一把（尚扣得未使用另把方型大菜刀），同日
    上午十時廿五分許，在臺南縣永康市○○街一一八號前，逕
    行拘提乙○○，並在其所騎車，起出重擊李妹香鐵塊一塊。
二、案經臺灣臺南地方法院檢察署檢察官相驗後自動檢舉及臺南
    市警察局第三分局報請臺灣臺南地方法院檢察署檢察官偵查
    起訴。
    理  由
一、上訴人即被告乙○○於右揭時地，持前開鐵塊重擊被害人李
    妹香，再持菜刀一把刺殺被害人致死等情，業據被告乙○○
    於警偵訊、原審及本院均坦承不諱，並經證人林玉梅在偵查
    中證稱：案發當日上午九時許，被告母親李妹香去買早點回
    來，伊與被害人李妹香在門前聊天，不久被告請其母親即被
    害人李妹香進入屋內，煮早餐給被告吃，於被害人李妹香進
    門後，被告即將紅色鐵門關上，約一分鐘後，伊就聽到被害
    人李妹香「啊、啊」叫二聲，伊回到住處廚房後，又聽到敲
    打聲，伊即外出與隔壁住戶聊天，不久被告就出來，伊發現
    被告臉上有血跡等語（詳一三○三三號偵查卷二七至二八頁
    ），並有尖型菜刀一把、鐵塊一塊、拖鞋一雙、球鞋一雙扣
    案可稽。而本院更一審為求慎重，再將案發後，扣案菜刀二
    把（被告所持行凶小型尖刀編號A1、另大長方型刀編號A2）
    、被告所持行凶鐵塊一塊（編號B）、拖鞋一雙（編號C）、
    被告所有球鞋一雙（編號D）送請法務部法醫研究所作DNA比
    對檢驗，經檢驗結果，除編號A2大長方型刀以外，其餘均檢
    出DNA型別，其中編號B鐵塊及編號C拖鞋所檢出DNA STR式型
    別均相符，因認編號B鐵塊上血跡與編號C拖鞋上血跡，極可
    能為同一女性所遺留；編號A小型尖刀血跡檢出部分DNA型別
    ，與編號B鐵塊及編號C拖鞋上血跡DNA型別相符；又編號D球
    鞋所採血跡檢出DNA型別均相符，極可能為同一男性所遺留
    ，有法醫研究所九十四年一月十二日法醫證字第○九三○○
    ○四九○三號函在卷可憑（詳更一卷七○頁）。由被告所持
    小型尖刀、鐵塊及被告所著拖鞋，均檢出上開DNA 型別相符
    ，應更足以佐證被害人李妹香，確係被告所殺害。再者被害
    人李妹香因遭被告乙○○持鐵塊重擊及以尖型菜刀刺入頭顱
    致死，亦經檢察官督同檢驗員相驗、法醫師解剖屬實，有勘
    驗、解剖筆錄及相驗屍體證明書、現場及解剖照片（詳一三
    一三九號偵查卷二二至三六頁）及法醫研究所九十三年三月
    十八日以法醫理字第○九二○○四三八八號函附九二法醫所
    醫鑑字第一六八七號鑑定書在卷可憑（原審卷六四頁）。是
    被告自白殺害被害人李妹香，核與事實相符，應堪認定。
二、按人之頭部係人體最脆弱部位，亦為人身要害，如以利器猛
    力攻擊，當有致死之虞，為一般人所週知，被告持鐵器朝其
    母親李妹香頭部猛擊，復以尖型菜刀刺入其腦部，並致被害
    人李妹香死亡，足見被告用力之猛、殺意至堅，則被告有殺
    死母親故意，足堪認定。事證明確，被告犯行，堪予認定。
三、查被害人李妹香為被告母親，係被告乙○○直系血親尊親屬
    ，有被告全戶
    七頁）。被告乙○○亦當庭表示，被害人李妹香係其親生母
    親無訛，則被告殺害其直系血親尊親屬，應可認定，核被告
    所為，係犯刑法第二百七十二條第一項殺害直系血親尊親屬
    罪。又本件被害人李妹香係被告母親，則渠等彼此間，顯為
    家庭暴力防治法第三條第三款所定，現為直系血親，自屬家
    庭暴力防治法所定家庭成員。又依同法第二條規定，家庭成
    員間，故意實施家庭暴力行為，而成立法律所規定之犯罪，
    為家庭暴力罪。是本件被告對被害人李妹香所為殺人犯行，
    核屬家庭暴力犯罪。又被告於八十八年間，因犯違反槍砲彈
    藥刀械管制條例案件，經原審判處有期徒刑三月確定，甫於
    八十九年九月十四日執行完畢，有台灣高等法院被告全國前
    案紀錄在卷可按，被告前受有期徒刑執行完畢後，五年內，
    再犯本件有期徒刑以上之罪，為累犯。惟刑法第二百七十二
    條第一項殺直系血親尊親屬者，法定刑為死刑或無期徒刑，
    依刑法第六十四條、第六十五條規定，不得加重，均併為敘
    明。再偵查中檢察官委託行政院衛生署，就被告為本件行為
    時精神狀態鑑定，經鑑定結果認定被告知覺與思考能力，並
    未達怪異或異常程度，故就整體臨床精神檢查判斷，被告行
    為時，對外界事務仍具有知覺、理會能力，並能自由決定其
    意識，且無妄想或幻覺等活性精神症狀干擾之證據，本身亦
    無精神疾病史，認其行為時精神狀態，並未達心神喪失或精
    神耗弱程度，有該療養院九十三年一月十二日嘉南般字第九
    三○○○○二○六號函附鑑定報告書在卷可按（詳一三○三
    三號偵查卷十七至二一頁）；被告為警逕行拘提後，採驗其
    尿液結果亦無毒品反應，有臺南市衛生局檢驗成績書在卷可
    按（詳一三○三三號偵查卷二三頁），是被告行為時，應非
    處於心神喪失，或精神耗弱程度，故無刑法第十九條不罰或
    得減輕其刑適用，亦附此敘明。
四、原審以被告罪證明確，因予論罪科刑，固非無見。惟按刑法
    第二百七十二條第一項殺害直系血親尊親屬罪，其法定刑並
    非唯一死刑；再按刑事審判量刑，在於實現刑罰權分配的正
    義。故法院對有罪被告科刑，應符合罪刑相當原則，使罰當
    其罪，以契合人民法律感情，此所以刑法第五十七條明定科
    刑時，應審酌一切情狀，尤應注意該條所列各款事項，以為
    科刑輕重標準，故量刑時，自須就犯罪動機、被告手段，被
    害人所生損害，及被告犯後態度等情，詳加審酌。又本件於
    本院此次更一審時，為瞭解被告何以有此家暴殺人犯行，乃
    函請台南市政府社會局，就被告家族進行調查，俾本院審酌
    被告平日素行。經台南市社會局調查結果函稱：案家對案主
    （指被告）家庭及親職功能不彰，案家一、二十年來，因案
    主父親精神狀況不佳，故照顧、扶養案主三兄妹的責任，均
    落在案母的肩上，案家形同成為假性單親家庭，而案母對案
    兄妹的教養方式，均採民主開放放任態度，在案主國中青春
    期叛逆階段，無力予以適當導正及管教，讓案主一步走向萬
    丈深淵；又案主因缺乏上進心及責任感而自甘墮落，案弟表
    示，本案所涉及的二造均是自己最親的親人，他們對案主的
    行為雖感到不可原諒，但終究事情已發生，而案主又是他的
    親哥哥，故以他的立場而言，該說些什麼，都是兩難等語，
    有台南市政府九十四年四月一日南市家防保字000000
    0000○號函附訪視報告在卷可憑（詳更一卷一三九頁）
    。由此觀之，被告對其母行凶，顯與被告平日家庭因素有關
    ，復審酌被告身為人子，不知感念母親養育浩恩，僅因細故
    ，竟萌生殺機犯罪動機，並造成被害人身亡無可彌補危害，
    惟被告犯後坦承其事，並當庭表示，希望早日接受法律制裁
    ，顯深具悔悟心；再證人即被告胞弟甲○○證稱，被告與其
    母本來相處很好，沒有爭執，但約一年多前，被告開始會胡
    言亂語，有點精神恍惚；關於本件其家人都原諒他等語（詳
    上訴卷七六至七八頁）；參酌前開嘉南療養院鑑定結果，雖
    認定被告並未有致精神耗弱或心神喪失程度，但應有精神上
    問題，應可認定。綜合上情，顯見本件被告尚非有惡性重大
    ，致須永久與社會隔離情形，且被告非毫無悔悟之心，原審
    以被告犯後無明顯悔意，而量處死刑，顯有未當。本件雖係
    依法定程序上訴，而被告並未上訴。然原判決既有可議，即
    屬無可維持，應由本院將原判決撤銷改判。爰審酌被告因細
    故即持凶器殺害被害人，造成被害人身亡之無可彌補危害，
    犯後雖坦承犯行，而有悔悟之心及犯後態度良好等一切情狀
    ，惟公訴人對被告求處判決死刑，經本院審酌被告家庭狀況
    及其惡性尚未達足以應與世永久隔離程度，爰量處如主文第
    二項所示之刑，以資懲儆，並依刑法第三十七條第一項規定
    ，宣告被告褫奪公權終身，以昭烔戒。至扣案鐵塊一塊及尖
    型菜刀一把，雖均為被告用以殺人所用工具，然案發時該等
    物品，均非被告所有，已如前述，則扣案鐵塊一塊及尖型菜
    刀一把，即核與刑法第三十八條第一項第二款沒收要件不符
    ，爰不予宣告沒收。
據上論斷，應依刑事訴訟法第三百六十九條第一項前段、第三百
六十四條、第二百九十九條第一項前段，刑法第二百七十二條第
一項、第四十七條、第三十七條第一項，判決如主文。
本案經檢察官楊治宇到庭執行職務。
中　華　　民　　國　　　94　　年　　4　 月　   21 　　日
                        刑事第六庭  審判長法官  蔡崇義
                                          法官  吳永宋
                                          法官  董武全
以上正本證明與原本無異
如不服本判決應於收受本判決後十日內向本院提出上訴書狀，其
未敘述上訴理由者，並應於提起上訴後十日內向本院補提理由書
狀（上訴書狀及上訴理由書狀均須按他造當事人之人數附繕本向
本院提出，切勿逕送上級法院）。
                                        書記官  許美惠
中　華　　民　　國　　　94　　年　　4　 月　   21 　　日
附錄法條：
刑法第二百七十二條第一項：殺直系血親尊親屬者，處死刑或無
期徒刑。
